【裁判字號】    88,重訴,1950
【裁判日期】    900104
【裁判案由】    返還租賃物
【裁判全文】
臺灣臺北地方法院民事判決  八十八年度重訴字第一九五○號
    原      告    庚○○
                  辰○○
                  甲○○
                  卯○○
                  癸○○
                  寅○○
                  丑○○
                  子○○
                  丙○○
                  戊○○
                  壬○○○
                  丁○○
                  己○○
    右十三人
    訴訟代理人    羅瑞洋律師
    複代理人      林美珍      住台北市○○○路○段九十五號二十二樓之一
    被      告    義美汽車實業股份有限公司  設台北市○○街一三六號
    兼法定代理人  乙○○      .
    右  二  人
    訴訟代理人    吳德讓律師
                  辛○○      住台北縣新店市○○路八十三號七樓
右當事人間請求返還租賃物事件，本院判決如左：
    主    文
被告義美汽車實業股份有限公司應將台北市○○區○○段二小段八五七、八六三、八
六三之一、八六五及八六五之一地號，面積共七千八百七十二平方公尺之土地，及其
地上如附件所示代號Ａ、Ｂ、Ｃ、Ｄ、Ｅ、Ｆ、Ｇ、Ｈ、Ｉ、Ｊ、Ｋ、Ｌ、Ｍ之建物
騰空返還原告。
被告義美汽車實業股份有限公司應給付原告庚○○、辰○○新台幣貳佰萬貳仟伍佰元
，及自民國八十八年四月十日起至清償日止按年息百分之五計算之利息。
被告乙○○應給付原告庚○○、辰○○新台幣貳佰萬貳仟伍佰元，及自民國八十八年
四月九日起至清償日止按年息百分之六計算之利息。
前兩項之被告任一為給付後，於其給付範圍內，他項被告免為給付之義務。
被告義美汽車實業股份有限公司應給付原告新台幣壹佰零捌萬元，並自民國八十八年
六月一日起至騰空返還本判決第一項所示之土地及建物之日止按月給付原告新台幣柒
拾貳萬元。
原告其餘之訴駁回。
訴訟費用由被告義美汽車實業股份有限公司負擔百分之九十四，餘由被告乙○○負擔
。
本判決第一項於原告以新台幣伍仟零捌萬元、第五項於原告以新台幣肆佰玖拾貳萬元
，或分別以相同面額之第一商業銀行可轉讓定期存單為被告義美汽車實業股份有限公
司供擔保後，得假執行。被告義美汽車實業股份有限公司如於強制執行程序實施前，
分別以新台幣壹億伍仟零貳拾伍萬陸仟貳佰元及新台幣壹仟肆佰柒拾陸萬元為原告預
供擔保，得免為假執行。
本判決第二項於原告庚○○、辰○○以新台幣陸拾陸萬柒仟元，或相同面額之第一商
業銀行可轉讓定期存單為被告義美汽車實業股份有限公司供擔保後，得假執行。被告
義美汽車實業股份有限公司如於假執行程序實施前，以新台幣貳佰萬貳仟伍佰元為原
告庚○○、辰○○預供擔保，得免為假執行。
本判決第三項得假執行。但被告乙○○如於假執行程序實施前，以新台幣貳佰萬貳仟
伍佰元為原告庚○○、辰○○預供擔保，得免為假執行。
原告其餘假執行之聲請駁回。
    事    實
甲、原告方面：
一、聲明：除主文第二項係請求以民國（下同）八十八年四月九日起算及按年息百分
    之六計算之利息外，均如主文所示。
二、陳述：
  （一）經查被告義美汽車實業股份有限公司（以下簡稱義美汽車公司）前於八十七
        年四月二十一日向原告庚○○、辰○○、甲○○、卯○○、癸○○、寅○○
        、丑○○、子○○、丙○○、戊○○、壬○○○、丁○○、己○○等十三人
        承租坐落台北市○○街一三六號房屋，包括中山區○○段○○段八五七、八
        六三、八六五地號，面積七千八百七十二平方公尺之土地全部及其地上房屋
        暨其他一切建築在內，雙方並簽訂有租賃契約書。
      １按上開坐落台北市○○區○○段四小段八五七、八六三、八六五舊地號，前
        經台北市政府於七十九年二月十五日以府民一字第79007199號公告七十九年
        三月十二日行政區域調整分別變更為台北市○○區○○段二小段八五七、八
        六三、八六五地號，而上開大佳段二小段八六三及八六五地號於八十四年四
        月二十五日再逕為分割增加八六三之一地號及八六五之一地號。
        (1)上開租賃之土地、舊八五七、八六三、八六五地號及因行政區域調整與逕
          為分割後之大佳段二小段八五七、八六三、八六三之一、八六五及八六五
          之一等五筆地號土地面積合計均為七千八百七十二平方公尺，爰將舊地號
          更正為新地號，參照卷附複丈成果圖，請求如聲明第一項所示。
        (2)至於系爭租賃之土地自始即為同一之土地，並無給付不能之情事，且系爭
          租賃之房屋門牌迄今仍是台北市○○街一三六號，並無變動。
      ２次按原告辰○○、丙○○及甲○○暨其他原告均係本件租賃契約書立約當事
        人，亦均係本件坐落台北市○○街一三六號房屋共有人，姑不論訴外人江虎
        男、江虎義及江昭然早年即已將渠等共有坐落上開八六五及八六五之一地號
        土地持分均出售給原告辰○○及丙○○，而訴外人林淑貞亦將其共有坐落上
        開八五七、八六三及八六三之一地號土地持分全部出售給原告甲○○，本件
        原告既於八十九年六月十二日到庭陳明係本於租賃物返還請求權，訴請被告
        公司遷讓返還本件租賃物，原告自得提起本件返還租賃物之訴訟，並無由訴
        外人江虎男、江虎義、江昭然及林淑貞等四人一同起訴之必要。
      ３從而被告於八十九年四月十日答辯狀第一項內主張：已無如訴之聲明第一項
        所示土地之登記，訴訟標的不明確，且係給付不能、於第二項內主張：原告
        辰○○、丙○○及甲○○並無上開土地共有權及於第三項內主張：訴外人江
        虎男等四人未一同起訴，當事人不適格云云，均無理由。
  （二）依上開契約書第四條約定租金每年為新台幣（下同）八百六十四萬元，每月
        為七十二萬元，被告義美汽車公司應於每年四月十五日以前分別按每年六月
        一日、九月一日、十二月一日及次年三月一日等四期簽發面額均為租金扣除
        所得稅餘額即每期均為一百九十四萬四千元等四張支票交付原告等人。依上
        開契約書第二條約定租賃期間為自八十七年四月十五日起算，故被告義美汽
        車公司簽發八十八年三月一日一百九十四萬四千元租金支票係作為支付自八
        十八年一月十五日起至四月十四日止之租金。
      １但於八十八年三月一日一百九十四萬四千元租金支票到期前，被告義美汽車
        公司藉故延期，並補貼利息，由被告乙○○簽發發票日為八十八年四月九日
        ，面額為二百萬二千五百元支票換回上開八十八年三月一日租金支票，詎屆
        期提示付款，竟遭退票，且被告義美汽車公司亦無依約定於八十八年四月十
        五日前按每年六月一日、九月一日、十二月一日及次年三月一日等四期簽發
        每期均為一百九十四萬四千元等四張支票交付原告等人。案經被告公司法定
        代理人即被告乙○○於八十八年八月三十日及八十九年一月二十四日先後到
        庭對於被告公司積欠原告系爭租金均表示不爭執在卷。
        (1)本案前經原告於八十八年五月二十五日經由台北杭南郵局第一六七三號存
          證信函限被告義美汽車公司於文到五日內清償積欠之上開二百萬二千五百
          元債務，並依約定交付上開四期租金支票，逾期，即視為終止租約，不另
          通知。
        (2)詎被告義美汽車公司自八十八年五月二十六日收受上開存證信函，至今已
          逾一年以上，惟被告公司迄今仍無付清積欠之租金。
        (3)又被告義美汽車公司積欠自八十八年一月十五日起至同年四月十四日止之
          租金及被告林青田積欠二百萬二千五百元之票款請求權及其他一切權利業
          經原告甲○○、卯○○、癸○○、寅○○、丑○○、子○○、丙○○、勞
          玲華、壬○○○、丁○○、己○○讓與原告庚○○、辰○○二人，並經原
          告庚○○、辰○○通知被告，故得直接向被告請求。
      ２從而，依上開契約書第十一條約定，被告義美汽車公司既已拖欠租金已達兩
        個月以上，並已逾兩期，經原告催告限期繳納而仍不繳納，至今已逾一年以
        上，原告自得終止本件租約，是本件租約既已終止，被告義美汽車公司自應
        返還原告如訴之聲明第一項所列租賃物並給付原告自八十八年六月一日終止
        租約之翌日起至遷讓返還之日止按每月七十二萬元計算之法定相當租金之損
        害金及依上開契約書第十二條約定按租金壹倍計算之違約金。
  （三）次查被告義美汽車公司除積欠前述自八十八年一月十五日起至四月十四日止
        之租金外，被告義美汽車公司並無依約定於八十八年四月十五日前簽發前述
        四期租金支票交付原告，爰一併訴請被告義美汽車公司給付原告如訴之聲明
        第二項所列自八十八年四月十五日起至八十八年六月一日終止租約之日止按
        每月七十二萬元計算之租金計一百零八萬元。
  （四）按被告義美汽車公司積欠自八十八年一月十五日起至四月十四日止之租金及
        被告乙○○積欠二百萬二千五百元票款請求權暨其他一切權利業經原告甲○○、卯○○、癸○○、寅○○、丑○○、子○○、丙○○、戊○○、壬○○○、丁○○、己○○等十一人讓與原告庚○○及辰○○二人，並經原告庚○○及辰○○通知被告義美汽車公司在案，爰訴請被告義美汽車公司及乙○○
        共同給付如訴之聲明第三項所列金額。
  （五）至於訴之合併有民事訴訟法第五十三條及第五十四條所定主觀訴之合併及民
        事訴訟法第二百四十八條所定客觀訴之合併兩種，但查民事訴訟法第五十三
        條及第五十四條暨第二百四十八條均無訴之合併，須由同一原告，對於同一
        被告為之及法律關係必相同之規定。是被告於八十九年四月十日答辯狀第四
        項內主張：訴之聲明第三項，既非同一原告，又非同一被告，法律關係亦不
        相同，顯不合法云云，亦無理由。
三、證據：提出租賃契約書、支票及退票理由單、電費通知及收據聯、讓渡書各一件
    、存證信函二件等影本、土地登記謄本、地籍圖謄本等，並聲請勘驗系爭租賃物
    使用現狀及建物位置、面積。
乙、被告方面：
一、聲明：
  （一）原告之訴駁回。
  （二）如受不利之判決，願供擔保請准宣告假執行。
二、陳述：
  （一）不爭執有原告所主張之未繳租金之事實。
  （二）原告既主張給付之訴，訴之聲明即應明確表明給付之範圍，而原告起訴請求
        被告應返還之地號，係台北市○○區○○街四小段八五七、八六三、八六五
        三地號，合計七千八百七十二平方公尺；然此請求，與系爭土地現區○○○○段二小段八五七、八六三、八六三－一、八六五、八六五－一共五筆之情
        形不合，足見原告請求並不明確，係請求給付不能之標的物。
  （三）租賃物固不限於出租人所有，但本件係經約定租賃物為甲方（即原告）所有
        ，依法自有約束契約當事人之效力，然原告中之辰○○、甲○○、丙○○三
        人，自始就系爭土地無共有權，足見當事人並不適格。
  （四）又為訴訟標的之法律關係，於為判決時，對於共同訴訟之各人，必須合一確
        定者，應由權利人共同行使其訴訟實施權。而系爭土地所有權人中之訴外人
        林淑貞、江虎男、江虎義、江昭然，亦應共同行使其訴訟實施權，足見原告
        並不適格。
  （五）又訴之合併，須由同一原告，對於同一被告為之，然原告請求被告義美汽車
        公司、乙○○給付部份，於本件既非同一原告，又非同一被告，其所主張之
        法律關係亦非相同，竟合併起訴，並不合法。
  （六）原告起訴既不合法，被告拒絕為實體上之辯論。
三、證據：提出土地登記謄本五件。
    理    由
甲、程序部份：
一、本件原告起訴時雖聲明被告應返還中山區○○段○○段八五七、八六三、八六五
    地號，面積七千八百七十二平方公尺之土地全部及其地上房屋，惟嗣知系爭土地
    已因行政區域調整而重設地號，遂更正其聲明如主文第一項所載。是原告聲明請
    求之標的並無不能給付之情形，被告辯稱原告起訴不合程式云云，自無理由。
二、又按所謂當事人適格，在給付之訴，只須主張自己有給付請求權者，對於其主張
    為義務者提起，即為當事人適格，是原告提起本訴之聲明，既主張被告須向其為
    給付，揆諸前揭說明，當事人即屬適格。被告主張原告辰○○、甲○○、丙○○
    因非系爭土地共有人，故提起本訴係當事人不適格云云，將當事人不適格與有無
    訴訟標的之法律關係混為一談，自無足採。
三、另查本件原告係以出租人全體之地位，依租賃關係為請求，與系爭土地實際所有
    權人為何無涉，是被告辯稱系爭土地所有權人中之訴外人林淑貞、江虎男、江虎
    義、江昭然未共同提起訴訟云云，自亦與本件起訴是否符合程式無涉。
四、末按「二人以上於左列各款情形，得為共同訴訟人，一同起訴或一同被訴：二、
    為訴訟標的之權利或義務，本於同一之事實上及法律上原因者。」民事訴訟法第
    五十三條第一項第三款定有明文，本件原告對被告二者之請求，既均本於同一之
    租賃事實上之原因，揆諸前揭法條，自得提起共同訴訟。被告空言辯稱訴之合併
    ，須由同一原告，對於同一被告為之云云，乏其依據，亦與上揭說明不符，洵無
    足採。
乙、得心證之理由：
一、本件原告主張其與被告義美汽車公司簽立租賃契約，自八十七年四月十五日起將
    系爭土地及建物出租予被告義美汽車公司，每月租金七十二萬元，詎被告義美汽
    車公司自八十八年一月十五日起即未依約繳納租金，經加計利息後，兩造同意以
    二百萬二千五百元作為八十八年一月十五日至同年四月十四日之租金總額，並由
    被告乙○○另簽發發票日為八十八年四月九日，面額為二百萬二千五百元支票作
    為支付工具，及上開支票屆期提示付款遭到退票，原告遂於八十八年五月二十五
    日寄發存證信函限被告義美汽車公司於文到五日內清償積欠之上開二百萬二千五
    百元債務，並依約定交付租金支票，逾期即視為終止租約不另通知，被告並於同
    年月二十六日收受該存證信函，惟迄未依催告內容履行之事實，業據原告提出租
    賃契約書、支票及退票理由單各一件、存證信函二件等為證，核屬相符，並為被
    告所不爭執，堪信為真實。而依原告與被告義美汽車公司間租賃契約書第十一條
    ：「乙方違反約定方法使用土地或拖欠租金達兩個月以上經甲方催告限期繳納仍
    不交付時，甲方得終止租約。」之規定，原告主張系爭租賃契約已於八十八年六
    月一日合法終止事實，亦洵堪認定。
二、按「承租人於租賃關係終止後，應返還租賃物。」民法第四百五十五條前段定有
    明文，本件系爭租賃契約既經終止，被告義美汽車公司依上揭規定即應返還租賃
    物予原告。又被告義美汽車公司自八十八年一月十五日至同年四月十四日止間未
    付之租金，兩造既合意加計利息後總額為二百萬二千五百元，並以被告乙○○所
    簽發發票日為八十八年四月九日之支票支付之，顯見兩造係合意上揭租金債權之
    給付期限為八十八年四月九日，被告未依兩造合意為給付，自應負遲延責任；而
    原告甲○○、卯○○、癸○○、寅○○、丑○○、子○○、丙○○、戊○○、壬○○○、丁○○、己○○等十一人亦將此部份之債權讓與原告庚○○及辰○○二
    人，有讓渡書一件在卷可稽，則被告義美汽車公司自應依兩造合意，給付原告庚○○、辰○○二百萬二千五百元，及自八十八年四月十日起至清償日止，按年息
    百分之五計算之遲延利息；被告乙○○則應依票據關係，給付原告庚○○、辰○○二百萬二千五百元，及自八十八年四月九日起至清償日止，以年息百分之六計
    算之遲延利息，被告二者間就此部份債務並為不真正連帶關係。另被告義美汽車
    公司自八十八年四月十五日起至同年五月三十一日止未支付之租金計一百零八萬
    元，亦應給付予原告；而自八十八年六月一日系爭租賃契約經終止起，被告義美
    汽車公司迄今仍無權占有系爭租賃物，使原告受有相當於租金即每月七十二萬元
    之損害，亦應自無權占有之日起至返還租賃物止，按月以每月七十二萬元賠償原
    告所受之損害。
三、從而，原告主張被告應依租賃契約、票據等法律關係，給付如主文第一項、第三
    項、第五項所示，為有理由，應予准許；至原告庚○○、辰○○主張被告義美汽
    車公司應給付其二百萬二千五百元，及自八十八年四月九日起至清償日止按年息
    百分之六計算之利息部份，在給付二百萬二千五百元及自八十八年四月十日起至
    清償日止按年息百分之五計算之利息之範圍內，為有理由，亦應准許，逾此部份
    為無理由，應予駁回。又兩造陳明願供擔保，聲請宣告假執行或免為假執行，經
    核本判決主文第一項、第二項、第五項部份合於法律規定，爰分別酌定相當之擔
    保准許之；另主文第三項係命清償票據上債務之判決，應依職權宣告假執行，並
    酌定相當之擔保，准許被告乙○○得供擔保免假執行；至原告其餘假執行之聲請
    ，因訴之駁回而失所依據，不予准許。
四、被告於準備程序終結後，始辯稱系爭租賃物實為租地造房，並非單純租賃關係云
    云，惟查此一主張，足以延滯訴訟，依民事訴訟法第二百七十六條第一項之規定
    ，被告於言詞辯論時自不得主張之。又本件事證已臻明確，兩造其餘主張攻擊防
    禦方法及所提之證據，經核均與判決結果無影響，毋庸一一論述，附此敘明。
五、結論：本件原告之訴為一部有理由，一部無理由，依民事訴訟法第七十九條但書
    、第八十五條第一項但書、第三百八十九條第一項第四款、第三百九十條第二項
    、第三百九十二條，判決如主文。
中      華      民      國    九十    年      一      月        四      日
                                            民事第六庭法      官  林鴻達
右為正本係照原本作成
如對本判決上訴，須於判決送達後廿日內向本院提出上訴狀
中      華      民      國    九十    年      一      月        四      日
                                                      法院書記官  林秀娥


司法院資訊處製作；財團法人民間司法改革基金會備份。
